臺灣桃園地方法院民事判決　　　　　　　99年度小上字第83號
上　訴　人　大來賞社區管理委員會
法定代理人　烏汝鈞
被　上訴人　許麗絹
　　　　　　柴成駿
上列當事人間請求給付管理費事件，上訴人對於中華民國99年10
月29日本院桃園簡易庭99年度桃小字第1023號第一審小額民事判
決提起上訴，本院判決如下：
    主  文
上訴駁回。
第二審訴訟費用新台幣壹仟伍佰元由上訴人負擔。
    理  由
一、上訴人上訴意旨略以：
  (一)自民法第826 條之1 於民國98年1 月23日施行後，觀諸各地
    方法院經拍賣程序之不動產拍賣公告備註欄，均填載「本件
    標的物原所有人或使用人如有積欠工程受益費及水電、瓦斯
    或管理費等費用，應由拍定人自行與相關單位洽商解決」等
    文字，此正係為因應該條文修正施行後所衍生就共有物管理
    、使用等其他費用連帶清償責任之問題，方行記載之注意事
    項，從而應買人於買受拍賣房屋之時，即有注意系爭房屋之
    前手因就共有物管理、使用或其他情形所生之負擔，再行評
    估考量其購買系爭房地之價格是否合理等因素。而本次民法
    物權編修正第826 條之1 之規定賦予此項費用應由讓與人與
    受讓人連帶負擔清償責任之物權化效力，俾利維持該共有物
    之使用居住安全及品質，復觀諸本件被上訴人所為之移轉行
    為均係於民法第826 條之1 公布施行後，自有新法之適用餘
    地，是以原判決並未詳就此部分之緣由，即逕予駁回原告即
    上訴人之訴，顯有適用法規違誤之虞。
  (二)按依公寓大廈管理條例第3 條第2 款規定可知，公寓大廈共
    有部分應屬分別共有。公寓大廈之共有部分其性質既為分別
    共有，故就該共有部分如公寓大廈管理條例有規定者，從該
    法之規定，若未規定之部分，則應適用民法分別共有之規定
    。上訴人請求之系爭管理費既係用於管理組織、管理事務、
    基地及共用部分之事務費、保險費、維護費用或使用償金等
    ，均屬於共用部分之使用、管理用途，顯為共有物因使用、
    管理或其他情形所生之負擔，則依98年1 月23日修正後民法
    第826 條之1 第3 項規定，受讓人即被上訴人即應就讓與人
    所生管理費負擔連帶負清償責任，是原審判決未適用民法第
    826 條之1 第3 項規定，仍援引公寓大廈管理條例第24條規
    定，認被上訴人二人就已具體發生之私法上債權債務關係，
    並無繼受之義務，其判決顯有適用法規不當及不適用法規之
    違法。
  (三)且考諸公寓大廈管理條例第24條及民法第799 條之1 就繼受
    部分之規定，係因區分所有建物之各區分所有權人因各專有
    該建物之一部或共同居住其內，已形成共同團體，而規約乃
    由此團體協議而生，為規範區分所有權人或住戶之間關於區
    分所有建物及基地之管理、利用等事項，以增進公共利益，
    故依團體法之法理，就規約所生之權利義務，繼受人均應受
    其拘束，以維持區分所有人團體秩序之安定，則此二條法律
    係就依法於規約所明定之權利義務「事項」，明白規定繼受
    人應受拘束而繼續遵守，如約定共同部分修繕負擔、管理費
    之繳納方式，不容繼受人以債權之相對性而拒受拘束。因之
    ，民法第826 條之1 係就繼受人連帶清償其所承繼共有物讓
    與人前因約定共有物使用、管理費用規定而生之負擔，核與
    前開公寓大廈管理條例第24條規定並無相斥而需排除適用，
    是原審判決徒憑公寓大廈管理條例第24條規定，據此認定被
    上訴人毋須就讓與人所生管理費繼受其清償責任，其適用法
    規顯有錯誤情事。
  (四)再就臺灣高等法院暨所屬法院98年法律座談會民執類提案第
    20號之多數說意見，主要係以公寓大廈之區分所有人間就建
    物之共有部分，亦為分別共有，而有民法第826 條之1 第3
    項規定之適用，是就此民法物權編修正後之實務法律研討結
    論可知，多數法院認上開管理費繼受問題，應適用民法第82
    6 條之1 第3 項之新增規定，由區分所有權之受讓人連帶負
    清償責任，是先前於上開民法物權編修正新增民法第826 條
    之1 第3 項前，適用公寓大廈管理條例第24條規定，否定區
    分所有建物受讓人應繼受前手積欠管理費之見解，即有改弦
    更張之必要，乃原審判決仍認上述法律座談會多數意見，僅
    係內部研究座談並非法律或判例並無拘束力，致未能正確適
    用民法物權編新增訂規定（亦即重點不在於該法律座談會多
    數意見是否對原審法院具有拘束力，而係其立論基礎所指：
    區分所有建物之共有部分，仍不失為分別共有，而有民法第
    826 條之1 第3 項之適用），自有適用法規不當之違法，爰
    依法提起上訴。
二、首查，本件上訴人提起上訴，形式上指摘原審有違背民法第
    826 條之1 第3 項之判決違背法令、不適用法令等情，乃符
    合民事訴訟法第436 條之24第2 項之規定，其提起上訴，程
    式即屬合法，合先敘明。
三、又上訴人提起本件上訴，有無理由，茲分述如下：
  (一)按公寓大廈管理條例第24條固規定區分所有權人之繼受人應
    繼受原區分所有權人依本條例或規約所定之一切權利義務等
    語，惟該條當時之立法說明為「明定區分所有權人之繼受人
    應繼受前區分所有權人之權利義務，以維護『區分所有關係
    』之一貫性」等語；蓋區分所有權之性質，並非單獨使用專
    有部分之財產權，亦非僅為財產之共有關係，乃為一種財產
    （私權）與生活（共益）之調和，而所謂規約，依同條例第
    3 條第12款規定，乃公寓大廈區分所有權人為增進共同利益
    ，確保良好生活環境，經區分所有權人會議決議之共同遵守
    事項，因區分所有權人會議為區分所有權人團體之最高意思
    決定機關，其所作之決議又係為區分所有權人之共同事務及
    涉及權利義務之有關事項而發，則凡屬區分所有人團體之構
    成員，不問其究在為該決議之前或之後加入，各區分所有權
    人間為共同關係所訂立之管理規約，其效力不僅應約束每一
    區分所有權人，對於其繼受人亦應同樣存在，此始能維持原
    區分所有關係之和諧存在，亦即為維護區分所有關係之一貫
    性，繼受之區分所有權人或住戶，仍應承受其前手就規約所
    定之權利義務。是以，依前述立法說明及立法沿革解釋，上
    開條例第24條所規範者，乃區分所有權人之繼受人應繼受原
    區分所有權人依該條例或住戶規約所定之區分所有相鄰關係
    之一切抽象之權利義務。蓋公寓大廈管理條例或住戶規約所
    定者，均係抽象之權利義務，以之昭示遵守，資為具體行使
    權利或負擔義務之依據，此觀該條例於第二章定有住戶之權
    利義務專章共21條條文亦明；苟義務人違反前開所定抽象義
    務，即屬義務之不履行，就具體發生之個別債務，債務人應
    負債務不履行或損害賠償責任，非經第三人與債權人或債務
    人訂立契約承擔債務人之債務，其債務自不移轉於該第三人
    。次按善意第三人應受保護，以維交易安全，亦為我民法揭
    櫫之原則，復為司法院大法官會議釋字第349 號解釋之本旨
    ，苟未依法為債之移轉，遽令不知情之第三人擔負履行債務
    之責，致其生有不測損害之虞，殊屬有悖債之相對性法理，
    亦與保護善意第三人之旨有違。且按區分所有權人或住戶積
    欠應繳納之管理費已逾二期或達相當金額，經定相當期間催
    告仍不給付者，管理委員會得訴請法院命其給付應繳之金額
    及遲延利息，同條例第21條定有處置明文；同條例第22條並
    就住戶違反法令及規約，管理委員會得依區分所有權人之決
    議，訴請法院強制遷離、命區分所有權人為出讓其區分所有
    權及其基地所有權應有部分、聲請法院拍賣等效力為明定；
    足見對於違反義務之區分所有權人得有多項制裁及救濟之道
    ，益徵區分所有權之繼受人，固應繼受原區分所有權人依本
    條例或規約所定之一切抽象權利義務，惟對於原區分所有權
    人積欠管理費或其他應分擔費用之債務，因屬原區分所有權
    人與大廈管理委員會間之債權債務關係，後手之區分所有權
    人除已依民法第300 條或第301 條所定訂約承擔債務者外，
    管理委員會自應循上開各規定加以請求；且區分所有權之繼
    受人，其無論係經由自由交易買賣方式或經由法院拍賣取得
    ，因對於前手積欠之管理費用或其他應分擔費用並無從知悉
    ，而購買者（含拍賣程序之應買人）亦係針對該區分所有物
    之市場客觀價值、地理環境、有無物上擔保等加以評估其價
    值，茍尚應就該區分所有物之前手有無積欠管理費用及其他
    應分擔費用加以調查評估，因此部分並無公示性，除強人所
    難能，亦有礙交易之靈活，而此亦非公寓大廈管理條例第24
    條之立法本旨，是就前手已具體發生而積欠之管理費用及其
    他應分擔費用，實難令繼受人當然承受而負履行債務之責。
    復按前開規定茍係包括繼受前手已生之具體債務，因區分所
    有物所有權移轉時即生法定承擔之效果，則使前手得以免卻
    其本應負擔之債務，管理委員會對於積欠管理費用或依規約
    其他應負擔之費用之區分所有權人，亦可無視前開賦予其得
    對積欠管理費及其他應擔分費用之區分所有權人之相關制裁
    及救濟規定，則上開規定豈非具文。從而，前手住戶所積欠
    之管理費，乃已具體發生之私法上債權債務關係，並非上開
    條文所指規約規範之事項，自無公寓大廈管理條例第24條規
    定之適用。
  (二)又按民法第826 條之1 固修正共有物讓與之責任規定：不動
    產共有人間關於共有物使用、管理、分割或禁止分割之約定
    或依第820 條第1 項規定所為之決定，於登記後，對於應有
    部分之受讓人或取得物權之人，具有效力。其由法院裁定所
    定之管理，經登記後，亦同。動產共有人間就共有物為前項
    之約定、決定或法院所為之裁定，對於應有部分之受讓人或
    取得物權之人，以受讓或取得時知悉其情事或可得而知者為
    限，亦具有效力。共有物應有部分讓與時，受讓人對讓與人
    就共有物因使用、管理或其他情形所生之負擔連帶負清償責
    任。惟自法律規定之體例而言，區分所有建築物所有人間之
    權利義務關係，係規定於所有權章第二節之「不動產所有權
    」中（第799 條至第800 條之1 ），而共有人間之權利義務
    關係，係規定於所有權章第四節「共有」中，「區分所有建
    築物」所有人之權利義務，自應優先適用「區分所有」之相
    關規定，惟該「不動產所有權」之章節中並無受讓人應就前
    手欠繳之管理費連帶負責之規定，僅於第799 條之1 規定：
    「區分所有人間依規約所生之權利義務，繼受人應受拘束；
    其依其他約定所生之權利義務，特定繼受人對於約定之內容
    明知或可得而知者，亦同」。該規定與公寓大廈管理條例第
    24條第1 項「區分所有權之繼受人，應於繼受後遵守原區分
    所有權人依本條例或規約所定之一切權利義務事項」之規定
    相仿，而實務上向來均認為公寓大廈管理條例第24條第1項
    係指規約對於繼受人發生拘束力，至於已具體發生之管理費
    給付義務則不在此限（臺灣高等法院暨所屬法院89年法律座
    談會彙編，第105-107 頁、93年法律座談會民事類提案第13
    號、司法院司法業務研究會第49期研究專輯第30則）。是民
    法第826 條之1 第1 項及第3 項之規定，係指經地政機關登
    記或法院裁定所定之管理登記者而言，惟查本件並無此情形
    ，故除後手與前手訂立契約承擔前手之管理費債務外，依前
    開說明，後手仍不受規約該項規定之拘束，自不繼受前手積
    欠之管理費債務。
  (三)上開各節已經原審判決在事實及理由中第三點第(二)小點論述
    甚詳（見原審判決書第3 至5 頁），原審所為之判斷內容暨
    結論，與公寓大廈管理條例、民法第826 條之1 第3 項等規
    定，核無不合。況原審法院為判決時，業已斟酌全辯論意旨
    及調查證據之結果，認定如上開(一)、(二)所載，經核原審取捨
    證據、認定事實及依職權解釋意思表示，並無不當，上訴人
    就此部分所為主張，委無足取。
四、綜上所述，原審判決並無上訴人所指違背法令情事，上訴人
    提起本件上訴，依其上訴意旨足認其上訴為無理由，爰依民
    事訴訟法第436 條之29第2 款規定，不經言詞辯論，逕以判
    決駁回。
五、訴訟費用之負擔：本件上訴裁判費為新台幣1,500 元，應由
    上訴人負擔，爰確定如主文第二項所載。
六、據上論結，本件上訴為無理由，依民事訴訟法第436 條之32
    第2 項、第449 條第1 項、第436 條之29第2 款、第78條、
    第436 條之32第1 項、第436條之19第1項，判決如主文。
中    華    民    國  100     年    3    月    21    日
                 民事第一庭審判長法  官  郭琇玲
                                 法  官  范明達
                                 法  官  陳婉玉
以上為正本係照原本作成。
本判決不得上訴。
中    華    民    國    100    年    3    月    22    日
                                 書記官  利冠蔚